臺灣板橋地方法院刑事判決　　　　　　　95年度訴字第3330號
公　訴　人　臺灣板橋地方法院檢察署檢察官
被　　　告　乙○○
選任辯護人　蔡俊有　律師
上列被告因偽造文書等案件，經檢察官提起公訴（95年度偵字第
14155 號），本院判決如下：
    主  文
乙○○無罪。
    理  由
一、本件公訴意旨以：被告乙○○係以擔任土地代書為業，於民
    國（下同）83年11月30日借款予甲○○新台幣（下同）50萬
    元，並介紹友人丙○○借款予甲○○250 萬元，合計300 萬
    元，月息2.5 分，並由甲○○提供其持分三分之一之臺北縣
    樹林市○○○段橫坑子小段361-1 地號土地設定本金最高限
    額450 萬元之抵押權予丙○○之妻林麗華，作為上開丙○○
    250 萬元借款之擔保，嗣甲○○僅繳交1 年多利息後，無法
    償還借款，丙○○乃全權委託乙○○於85年6 月21日，以抵
    押權人林麗華於250 萬元債權已屆清償期而未受清償，聲請
    臺灣板橋地方法院拍賣上開抵押物，經3 次強制執行而無人
    應買後，於94年2 月18日，債權人林麗華以560 萬元承受，
    依強制執行金額計算書分配表，須繳交土地增值稅0000000
    元，惟上開土地為山坡保育區農牧用地，可申請免徵土地增
    值稅。詎乙○○為使稅捐機關退還土地增值稅，以增加債權
    受償機會，未經抵押債務人甲○○同意，竟冒用甲○○名義
    ，在申請書上偽造甲○○之簽名，並偽刻甲○○印章蓋用於
    該申請書上，於94年5 月23日，持向臺北縣政府稅捐稽徵處
    申請農地不課徵土地增值稅，使該稅捐稽徵處之承辦人員，
    將上揭不實之事項登載於職務所掌之文書上，致原應納土地
    增值稅0000000 元更正為0 元，足以生損害於稅捐機關對稅
    捐稽徵之正確性及公信力。嗣臺北縣政府稅捐稽徵處不知情
    人員陷於錯誤，於94年6 月23日以副本函知臺灣板橋地方法
    院上開土地免徵土地增值稅，致臺灣板橋地方法院不知情之
    辦理執行人員，於94年9 月27日更正債權分配表，將原表土
    地增值稅0000000 元更正為0 元，並載明發還債務人甲○○
    0000000 元，斯時乙○○旋對債務人甲○○可領取之款項聲
    請假扣押，並於94年11月16日，以其在臺灣桃園地方法院50
    萬元之本票准許強制執行之執行名義參與分配，臺灣板橋地
    方法院因而於94年12月14日再度更正分配表，載明發還債務
    人甲○○僅剩307509元，足生損害於甲○○，因認被告涉有
    刑法第216 條、第210 條之行使偽造私文書罪嫌、第214 條
    之使公務員登載不實罪嫌及第339 條第1 項之意圖為自己不
    法之所有，以詐術使人將第三人之物交付罪嫌云云（按起訴
    書贅載刑法第217 條第1 項之偽造印文署押罪嫌）。
二、按「犯罪事實應依證據認定之，無證據不得認定犯罪事實」
    ，刑事訴訟法第154 條第2 項定有明文。
三、訊據被告乙○○堅決否認上開犯行，辯稱：伊有出借50萬元
    ，連同丙○○（按係以其妻林麗華名義出借）之250 萬元共
    300 萬元予甲○○，甲○○並有簽發面額各30萬元及20萬元
    之本票各乙紙予伊擔保之用，並提供上開土地設定本金最高
    限額450 萬元之抵押權予丙○○擔保，嗣因甲○○無法依約
    清償上開借款，始由丙○○之妻林麗華聲請本院民事執行處
    查封拍賣上開土地，至於上開土地於林麗華承受後，申請免
    徵土地增值稅乙事，本係依法得為申請，伊並有事先告知甲○○此事，並經其同意後，始以甲○○之名義，向台北縣政
    府稅捐稽徵處申請上開土地之免徵土地增值稅計0000000 元
    ，並持上開2 紙本票之裁定，聲請參與分配上開承受款項，
    伊並無任何偽造文書之行為，亦無使公務員因之登載不實公
    文書，亦無詐欺之不法所有意圖及行為等語。經查：
(一)、詐欺取財部分：
  1.告訴人甲○○於84年間，因需款甚急，經被告之籌措（按丙○○係其妻林麗花之名義出借），借得300 萬元（按含丙○○出借之250 萬元在內，並係以丙○○妻林麗花名義出借）
    ，並由甲○○提供其所有坐落台北縣樹林市○○○段橫坑子
    小段361-1 地號土地（按其應有部分為3 分之1） ，設定本
    金最高限額450 萬元之抵押權予林麗華等情，業據告訴人甲○○於本院審理時證述綦詳（見本院卷96年5 月10日審判筆
    錄第5 頁），並核與被告及證人丙○○2 人於本院審理時供
    述及證述之情節，均相符合，復有本院依職權調取本院民事
    執行處93年度執字第26563 號卷內之抵押權設定契約書、借
    款證及上開土地之登記謄本各乙份，在卷可稽，足堪認定。
    惟：
  2.查告訴人甲○○於上開時地透過被告所借得之款項既為300
    萬元，而其中250 萬元復為丙○○所出借，均如上述，則所
    餘50萬元之借款乙節，亦據告訴人甲○○於本院審理時證稱
    ：「（你在一開始認識乙○○的時候，是跟何人借了多少錢
    ？）我跟金主丙○○借了二百五十萬元現金，是經由乙○○
    介紹的，不然我不認識丙○○」、「（另外五十萬元向何人
    所借？）乙○○最早的時候跟我言明三百萬元，後來他說二
    百五十萬元我不答應，所以他才籌五十萬湊足三百萬元借給
    我」等語（見本院卷96年5 月10日審判筆錄第5 頁）明確，
    是勿論被告就上開50萬元之籌措來源為何，茲既係由被告連
    同上開丙○○所出借之250 萬元合計300 萬元同時一次出借
    予告訴人甲○○，且被告事後亦因之持有名義上由告訴人甲○○所簽發，分別以83年12月13日、29日為發票日，面額20
    萬元、30萬元之本票各乙紙（見本院依職權調取本院民事執
    行處93年度執字第26563 號卷內本票2 紙，且被告即係持上
    開2 紙本票聲請本票裁定後，聲請參與上開土地之扣押物拍
    賣事件之分配程序）在卷，則被告於名義上即係上開50萬元
    債權之債權人，至為顯然。
  3.雖告訴人甲○○於本院審理時否認上開2 紙本院之真正云云
    ，惟上開2 紙本票合計面額50萬元，不僅核與上開300 萬元
    借款中，扣除丙○○所出借其中250 萬元後所餘50萬元之借
    款金額相符，且其上所簽「甲○○」2 枚之筆跡及運筆方式
    ，經本院詳加檢視後，亦2 者一致，並核與告訴人甲○○於
    本院96年1 月9 日準備程序筆錄上所親簽之「甲○○」簽名
    一致，而其中上開30萬元本票乙紙上所蓋用之「甲○○」印
    文4 枚，經核亦與告訴人甲○○於上開時地向丙○○借得25
    0 萬元，持用上開土地向地政機關設定上開最高限額抵押權
    450 萬元時，所書立「抵押權設定契約書」上所蓋用「甲○○」之多枚印文，均屬相同，而該「抵押權設定契約書」上
    所蓋用之「甲○○」印文，乃屬土地所有權人即告訴人甲○○之「印鑑證明」，衡諸常情，應無任由第三人隨意取得之
    可能，且告訴人甲○○亦未曾指稱其有遭偽造或冒用上開印
    鑑證明乙節，則上開本票2 紙，顯均係由告訴人甲○○因向
    被告借得上開50萬元時，所分別親自簽發予被告而持有者，
    應均無非屬真正乙情，亦堪認定。
  4.綜上所述，被告既係告訴人甲○○上開300 萬元債務中50萬
    元之債權人，且上開2 紙本票，亦均係由告訴人甲○○本人
    所親自簽發予被告持有者，有如上述，則被告依法自得持用
    上開2 紙本票聲請其本票裁定，再依法持向本院民事執行處
    聲請參與上開土地之扣押物拍賣事件之分配程序，而依法獲
    受清償，是被告顯為為自己「不法」所有之意圖可言，更遑
    論施用任何「不實詐術」之手段，公訴人以被告此部分所為
    ，涉有刑法第339 條第1 項之詐欺取財罪嫌云云，揆諸上述
    ，容有未合。此外，復查無任何其他積極事證足資證明被告
    確有公訴人所指上開犯行，自屬不能證明被告此部分之犯罪
    ，應依刑事訴訟法第301 條第1 項之規定，諭知被告此部分
    無罪之判決。
(二)、偽造文書部分：
  1.被告於上開土地之拍賣程序中，以告訴人甲○○之名義書立
    「農用土地免徵土地增值稅申請書」，再持向台北縣政府稅
    捐稽徵處申請免徵上開土地原計0000000 元之土地增值稅，
    並經台北縣政府稅捐稽徵處於94年6 月23日以北稅財一字第
    0940052275號函同意免徵（即上開土地原計0000000 元之土
    地增值稅，改為0 元）乙情，雖經被告於本院審理時供承屬
    實，並有台北縣政府稅捐稽徵處上開94年6 月23日函文及本
    院依職權調取上開93年度執字第26563 號卷，在卷可憑，雖
    堪認定。惟：
  2.告訴人甲○○於本院審理時矢口否認曾為上開土地之土地增
    值稅乙事與被告電話聯繫過，亦未曾授權被告以其名義向台
    北縣政府稅捐稽徵處申請免徵土地增值稅云云，然被告於本
    院準備程序中辯稱：「.... ， 我事先於94年5 月9 日有以
    電話跟甲○○講說要以他的名義去申請免徵值稅，後來也有
    講過好幾次，都是用電話講的，甲○○也有同意用他的名義
    申請，申請書上的甲○○印文是我去刻的，但甲○○事先同
    意授權，.... 」 等語（見本院卷96年1 月9 日準備程序筆
    錄第2 頁）明確，且「作農業使用之農業用地，移轉與自然
    人時，得申請不課徵土地增值稅」、「農業用地移轉，其屬
    無須申報土地移轉現值者，主管稽徵機關應通知權利人及義
    務人，其屬權利人單獨申報土地移轉現值者，應通知義務人
    ，如合於前條第一項規定不課徵土地增值稅之要件者，權利
    人或義務人應於收到通知之次日起三十日內提出申請，逾期
    不得申請不課徵土地增值稅」，土地稅法第39條之2 第1 項
    、第39條之3 第2 項均有明文，另財政部89年5 月2 日台財
    稅字第0890452905號函釋亦稱「有關法院拍賣之農業用地，
    於適用土地稅法第三十九條之二第一項規定不課徵土地增值
    稅時，依同法第三十九條之三第二項規定，由權利人或義務
    人一方於規定期限內提出申請即可」，是上開土地於上開時
    地由債權人林麗華以560 萬元承受後，依上開土地稅法第39
    條之2 第1 項、第39條之3 第2 項及上開財政部函釋，本即
    得由權利人即林麗華或義務人即告訴人甲○○之任一方向台
    北縣政府稅捐稽徵處提出免徵土地增值稅之申請，是被告應
    無偽造上開告訴人甲○○名義之「農用土地免徵土地增值稅
    申請書」之必要及動機可言，至為灼然。
  3.另告訴人甲○○於本院審理時雖指稱其未曾為上開土地之免
    徵土地增值稅乙事，與被告電話聯繫過，並多年未曾通過電
    話云云，惟不僅核與被告上開所辯不符，且告訴人甲○○於
    偵查中亦指稱：「.... ， 只有去年5 月9 日傍晚6 、7 點
    左右，他（即被告）有打電話給我連絡，我有提到我可以申
    請免徵土地增值稅，被告跟我講沒有我他也可以申請」等語
    （見臺灣板橋地方法院檢察署95年度他字第1556號案件95年
    5 月8 日訊問筆錄第2 頁即辯護人所提被證一），且核諸告
    訴人甲○○所稱上開94年5 月9 日之電話聯繫時間以觀，亦
    正係上開土地已由債權人林麗華以560 萬元承受，並由本院
    民事執行處於94年4 月24日做成第1 次分配表（按該次分配
    表有列計上開土地之土地增值稅0000000 元）後，復係在台
    北縣政府稅捐稽徵處於94年6 月23日以上開覆函同意免徵上
    開土地之土地增值稅（即改為0 元）及再由本院民事執行處
    於94年9 月27日做成第2 次（即更正第1 次）分配表時間之
    前，足證被告於94年5 月9 日18、19時左右，確曾打電話予
    告訴人甲○○，雙方並在電話中提及上開土地之免徵土地增
    值稅，顯係為免徵上開土地之土地增值稅乙事，否則被告應
    無於上開時間打電話予告訴人甲○○之動機及必要可言，則
    告訴人甲○○於上開時地應有同意被告以其名義申請免徵上
    開土地之土地增值稅乙情，亦堪認定，是告訴人甲○○指稱
    其未曾為上開土地之免徵土地增值稅乙事，與被告電話聯繫
    過，並多年未曾通過電話云云，應係事後卸責之詞，不足採
    信，至為顯然。
  4.末查，告訴人甲○○依上開第2 次分配表之記載，雖可領回
    0000000 元之剩餘款項，惟因被告持用上開2 紙本票之裁定
    聲請參與分配之結果，致本院於94年12月14日做成第3 次（
    即更正第2 次）分配表後，僅得領回307509元之剩餘款項，
    表面視之似受有損害之嫌，惟被告既對告訴人甲○○存有上
    開50萬元之借款債權，且上開2 紙本票亦均屬真正者，均如
    上述，則告訴人甲○○雖減少領回之剩餘款項，然實際上係
    因清償被告上開50萬元借款即本票債務所致，告訴人甲○○
    亦受有減少債務之利益，是告訴人甲○○於本院審理時指稱
    其因被告之聲請參與分配，致領回之剩餘款項減少，而受有
    損害云云，另告訴人甲○○指稱其因行使免徵上開土地之土
    地增值稅，亦喪失終身僅得使用乙次之權利，均有誤會，附
    此敘明。
  5.綜上所述，告訴人甲○○於上開時地與被告電話通話中既已
    同意申請免徵上開土地之土地增值稅乙事，且上開土地之申
    請免徵土地增值稅乙節，揆諸上述，亦本得逕以權利人林麗
    華之名義行之，則被告自無偽造告訴人甲○○個人印文、簽
    名及偽造上開「農用土地免徵土地增值稅申請書」之動機及
    必要，更遑論有使公務員因之登載不實事項，公訴人以被告
    此部分所為，涉有刑法第216 條、第210 條、第214 條、第
    217 條之行使偽造私文書罪嫌、使公務員登載不實罪嫌、偽
    造印文、署押罪嫌云云，揆諸上述，容有未合。此外，復查
    無任何其他積極事證足資證明被告確有公訴人所指上開犯行
    ，自亦屬不能證明被告此部分之犯罪，應依刑事訴訟法第30
    1 條第1 項之規定，亦諭知被告此部分無罪之判決。
據上論斷，應依刑事訴訟法第301條第1項，判決如主文。
本件經檢察官楊展庚到庭執行職務。
中　　華　　民　　國　　96　　年　　6 　　月　　12　　日
                刑事第十三庭  審判長法　官  戴嘉清
                                    法  官  陳信旗
                                    法  官  林晏鵬
以上正本證明與原本無異
如不服本判決應於送達後10日內向本院提出上訴狀
                                    書記官　田世杰
中　　華　　民　　國　　96　　年　　6 　　月　　12　　日
